【裁判字號】    89,重訴,345
【裁判日期】    890929
【裁判案由】    遷讓房屋
【裁判全文】
台灣台北地方法院民事判決  八十九年度重訴字第三四五號
    原      告  丙○○
                丁○○
                甲○○
                乙○○
    共      同
    訴訟代理人  朱俊雄律師
                林春金律師
                蘇癸旨律師
    被      告  己○○      住台北市○○○路三號之一壹樓
    訴訟代理人  林天財律師
    被      告  貢培文即城市小吃店
                            住台北市松山區○○○路三號一樓
右當事人間請求遷讓房屋事件，本院判決如左：
    主      文
被告己○○應給付原告新台幣玖萬元。
原告其餘之訴駁回。
訴訟費用由被告己○○負擔六分之一，餘由原告負擔。
本判決第一項得假執行。但被告己○○如於假執行程序實施前，以新台幣玖萬元為原
告預供擔保，得免為假執行。
原告其餘假執行之聲請駁回。
    事      實
甲、原告方面：
  一、聲明：
    (一)、被告應將坐落台北市○○○路三號之一壹樓房屋（下稱系爭房屋）全部遷讓
        返還原告。
    (二)、被告應連帶給付原告新台幣（下同）二十七萬元，及自民國（下同）八十八
        年十二月十六日起至遷讓系爭房屋之日止，按月連帶給付原告一十八萬元。
    (三)、前項請求，原告願供擔保，請准宣告假執行。
  二、陳述：
    (一)、原告與被告己○○於八十八年四月二十六日簽訂房屋租賃契約書（下稱系爭
        租約），由被告己○○以每月九萬元向原告承租系爭房屋，租期自八十八年
        五月十五日起迄九十一年五月十四日止，計三年，租金於每月十五日之前給
        付，雙方並約定，未經原告同意，被告己○○不得將系爭房屋全部或一部轉
        租、出借、頂讓或以其他變相方法由他人使用房屋︵參見系爭租約第三條規
        定︶，又如被告己○○違反約定方法使用房屋或積欠租金達兩期以上，經原
        告催告限期繳納，仍不支付時，不待期限屆滿，原告得終止租約，被告己○○於終止租約或租賃期滿不交還系爭房屋，自終止租約或租賃期滿之翌日起
        ，按月支付租金一個月之金額予原告違約金︵參見系爭租約第五條規定︶。
    (二)、查被告己○○自承租系爭房屋後，即未經原告同意將系爭房屋供由被告貢培
        文經營城市小吃店使用，且自八十八年九月份起，被告己○○亦不再給付租
        金，為此，原告曾於八十八年十月二十七日以台北市○○路郵局第一二一四
        ○號存證信函催告被告己○○繳納，惟被告己○○仍置之不理，原告爰於八
        十八年十一月二十五日以台北長春路郵局第三四八四號存證信函依法終止租
        約，又被告己○○未經原告同意，將系爭房屋供與被告貢培文經營之城市小
        吃店使用，已如前述，原告亦得終止系爭租約，是原告終止租約當為適法。
    (三)、系爭租約既經終止，被告仍繼續占用系爭房屋，原告爰依民法第四百五十五
        條、第一百八十四條、第七百六十七條，請求判令如訴之聲明第一項所示，
        又被告亦受有相當於租金之利益，致生原告等相當於租金之損害，及按系爭
        租約請求被告連帶給付二十七萬元之租金，併依系爭租約第五條約定請求被
        告自八十八年十二月十六日起至遷讓返還系爭房屋之日止連帶給付相當租金
        之損害賠償及一個月違約金合計一十八萬元。
    (四)、退萬步言，如被告己○○積欠租金之計算應扣除押租金為之，被告己○○迄
        今扣除押租金後亦逾達二個月以上，是亦以本起訴狀之送達為催告之通知，
        被告己○○仍應於起訴繕本送達後五日內給付，逾期系爭租約仍視為終止，
        不另為解約通知。
    (五)、又系爭房屋之前承租人為優美股份有限公司︵下稱優美公司︶，經營文具用
        品之販買，並無廚房之使用，而原告出租予被告己○○之範圍，乃台北市○○○路三號之一壹樓全部，點交之初，原告並曾提供系爭房屋一樓之使用執
        照測量圖供被告設計裝潢用，至被告己○○如何規畫使用系爭房屋，乃係被
        告己○○之權，原告從不曾許諾被告己○○可違法使用防火巷或公共設施用
        作伊之廚房，是被告己○○辯稱原告將防火巷或公共設施部份，一併出租予
        伊，除與系爭租約所載文義不符外，亦與事實未洽。被告己○○有何損失要
        與原告無關，被告己○○亦不可片面減少租金給付。
    (六)、按無論係物之瑕疵或權利之瑕疵，如相對人於契約成立時即知瑕疵存在者，
        出賣人均不負瑕疵擔保責任，民法第三百五十一條及第三百五十五條均訂有
        明文。查無論依證人廖銀池或高安福之陳述，均直指被告己○○均明知系爭
        房屋廚房部分是違章建築無訛，且依證人廖銀池之證詞，伊確有轉交系爭房
        屋之複丈成果圖（即可判斷系爭房屋之合法使用範圍）予被告己○○，是即
        令系爭房屋出租時係含違建部份，被告己○○即明知此為違建，原告就此自
        不負瑕疵擔保之責，易言之，被告己○○因於違建被拆即使有所損失，亦與
        原告無涉。
    (七)、又原告委託廖銀池仲介出租，委託之範圍僅及於合法房屋部分，原告請求證
        人廖銀池應提出仲介委託書原本，惟迄今仍未提出，至廖銀池於仲介時間被
        告己○○稱違章不會被拆除云云，係廖銀池自身之承諾，與原告無涉，何況
        原告確有交付系爭房屋合法使用之複丈成果圖在先，又證人廖銀池係房屋仲
        介商，其向兩方均有收費，非屬原告履行債務之輔助人，其所為承諾，原告
        自毋庸負責。且現場所謂違建部分，被告現仍繼續使用中，原告既不負瑕疵
        擔保責任，則被告己○○主張以損害相抵銷或按比例減少租金，均非適法，
        而按系爭租約第五條約定解除權之規定，只須被告己○○遲付兩期以上租金
        ，原告即有解除權，毋待乎應扣除押租金，是以自原告起訴狀繕本送達之日
        ，被告計欠租六個月，原告解除合約自屬適法。
    (八)、按城市小吃店為獨資商號，而獨資商號依目前實務見解即與負責人個人同視
        ，而原告初即列城市小吃店為被告，是即或城市小吃店現變更登記負責人改
        列貢培文，唯原告改列貢培文為城市小吃店負責人之身分為被告，應無訴之
        當事人變更︵僅係負責人變更︶，即或有之亦不甚礙被告妨禦及訴訟終結，
        亦應無不許之理。
    (九)、再系爭房屋為原告所共有，而共有人除應有部份得自由處分外，共有物之處
        分變更及設定負擔，均應得共有人全體之同意，民法訂有明文，有關原告與
        被告己○○於訴訟前，究有無達成被告己○○可少付三個月租金以賠償被告
        己○○廚房被拆之損失，原告否認徐保華證詞之真正，且即令為真，據證人
        徐保華陳述，上開抵付三個月或二個月之承諾均係由甲○○單方為之，而上
        開免除租金給付，核其性質應屬債務免除性質，屬準物權行為，依法應得共
        有人全體同意，現既僅由甲○○單方為之，自不生效力，況徐保華供述當時
        原告與被告己○○亦無具體結論，且核諸被告己○○歷來寄發予原告之存證
        信函，亦從不曾以伊與原告有抵付三個月租金之協議，作為伊可少付租金之
        理由，足證原告與被告己○○當時確無如此之意思合致。
    (十)、末查被告己○○自始即知系爭房屋有違建存在，業經證人廖銀池及高安福證
        述在卷，而目前被告仍繼續使用該被拆除之廚房空間，如照片所示抽風機之
        圍牆範圍內，是被告既明知瑕疵在先，現伊復仍繼續使用中，原告解約自屬
        有理。
  三、證據：提出系爭租約、存證信函、城市小吃店設立登記申請書、優美租約、照
      片、房屋現值證明書、土地登記謄本、建物登記謄本及被告己○○戶籍謄本等
      件為證。
乙、被告方面：
壹、被告己○○部分：
  一、聲明：駁回原告之訴及其假執行之聲請，如受不利之判決，願供擔保免為假執
      行。
  二、陳述：
    (一)、系爭房屋有關八十八年九、十、十一月份之三個月房租未給付，係因當事人
        間有口頭契約約定免予給付：
      １、按契約不以訂立書面為必要，依民法第一百五十三條第一項規定「當事人
          互相表示意思一致者，無論其為明示或默示，契約即為成立。」。
      ２、被告己○○承租系爭房屋，因廚房部分被拆除而受有損害，就該部分之損
          害，被告己○○曾與原告甲○○協商，經雙方同意原告不收三個月之租金
          以抵償被告之損失，此業經徐保華於八十九年七月十三日庭訊時證稱「後
          來透過張祿找甲○○商談（他們是高中同學）．．．甲○○同意不收三個
          月的租金來抵償損失，貢先生有同意．．．」，足見兩造就被告己○○不
          需支付三個月租金來抵償損失之和解契約業因兩造之意思表示合致而成立
          ，被告己○○依約自不需再支付該三個月的房租。原告起訴主張被告貢培
          未付三個月租金而終止租賃契約依法自有未洽。
      ３、契約成立後，如有變更仍須兩造就變更之內容意思表示合致，契約始得變
          更之。苟當事人之一方以變更契約之意思表示通知他方，而他方並未同意
          時，則該契約仍不得謂業已變更。本案在兩造合意原告以不收被告己○○
          三個月租金以抵償被告己○○之損失後，雖原告甲○○又來電說他父母親
          不同意，希望只扣抵二個月之租金來抵償損失，然並未獲得被告己○○同
          意，是後來甲○○欲變更二個月租金抵償損失之變更契約之意思表示，與
          被告己○○並未有合致，是該變更契約依法並未成立，被告己○○仍得主
          張雙方先前既已達成扣抵三個月租金以抵償被告己○○損失之契約，原告
          即應受該和解契約之拘束，而不得主張終止租賃合約。
    (二)、退萬步言，縱使鈞院認為雙方前開和解契約，並未成立，然原告終止系爭租
        賃契約仍屬依法不合：
      １、按「承租人積欠租金額，除以擔保金抵償外，達二個月以上時」土地法第
          一百條第三款定有明文，出租人非有上述情形，不得收回房屋，又依最高
          法院四十四年台上字第五一六號判例「土地法第一百條第三款關於擔保金
          抵償租金之規定，雖僅就未定有期限之租賃而設，然在定有期限之租賃，
          實具有同一之法律理由，自應類推適用」。是原告如欲主張被告己○○積
          欠原告二期租金金額未付而終止契約，依法必須扣除被告己○○已給付之
          擔保金（押租金）後，已達二個月以上租金未付時，始得為之。
      ２、系爭租約第二條第三款約定，被告己○○於訂約時，即已給付原告二十七
          萬元，作為押租保證金，故依前揭判例及土地法第一百條之規定，縱然被
          告確實八十八年九、十、十一月三個月房租未付，鈞院認前開和解契約並
          不成立，但被告己○○既有三個月之押租金足供原告抵扣，乃原告依法自
          不得主張被告己○○二期租金未付而終止租賃契約。足見，原告之終止系
          爭租賃契約並無合法之事由，是其終止之意思表示並不合法，即其終止契
          約之表示並不生效力。
      ３、本件應進一步說明者，乃系爭房屋自被告己○○承租後，一直是被告貢培
          在該址實際從事經營餐廳並使用系爭房屋，戊○○原欲為合夥人而掛名
          為餐廳之負責人，後因戊○○無法提供所約定之合夥出資是未合夥，且於
          要求更名後，被告己○○即找姊即被告貢培文合夥，並由被告貢培文掛名
          為負責人，然被告貢培文亦未實際參與經營，仍係由被告己○○實際負責
          經營該餐廳，亦即自該租賃契約訂定起，一直是被告己○○在使用系爭房
          屋，被告己○○並未將其轉租而交予他人使用，故原告指被告己○○有轉
          租之情形與事實完全不符。
      ４、按「出租人應以合於所約定使用、收益之租賃物，交付承租人，並應於租
          賃關係存續中保持其合於約定使用、收益之狀態。」民法第四百二十三條
          訂有明文。但查：
        、被告己○○於八十八年四月二十六日經上慶房屋仲介公司，向原告承租
            系爭房屋，約定就當時現況使用範圍（包括後經拆除之違建部分）共四
            十六坪予以承租，租金依四十六坪計算，此亦經上慶房屋廖銀池作證屬
            實，且訂約之前被告己○○即一再表明為供餐廳使用，需有相當大之使
            用面積及可供設置廚房之間，然原告卻未告知該屋部分係違章建築。詎
            被告己○○經營餐廳未幾，即受台北市政府工務局通知，系爭房屋有部
            分（即裝潢後廚房部分）係屬違建物，早經查報列管，並通知所有人依
            法應拆除，後經業經執行拆除完畢，造成被告己○○蒙受鉅大之損失，
            計有原廚房部分裝潢工程之損失四十二萬元及廚房拆除後重新移位之裝
            潢工程損失三十六萬五千八百元。
        、復按，「債務人．．．不為完全之給付者，債權人．．．並得請求損害
            賠償。」民法第二百二十七條定有明文。經查，原告既未依債之本旨而
            為契約之履行，提供合於約定使用收益狀態之租賃物予被告己○○，且
            因其債務不履行致加害被告己○○生如上損害，依法原告自應對被告貢
            培之損失負賠償之責。被告己○○爰以此項損害賠償，主張與原告之
            八十八年九、十、十一月之租金債權抵銷，茲有八十八年十一月二日立
            法院郵局第一七０三號及八十八年十一月十九日台北法院郵局第六七八
            存證信函二紙及回執足證。被告己○○並未積欠原告任何租金，是原告
            嗣後主張被告己○○有積欠其二期以上租金而終止租約並請求返還系爭
            房屋及給付租金，於法自無理由。
        、末按因可歸責於原告事由，致系爭房屋之一部滅失達六分之一，依民法
            第四百三十五條第一項規定，被告自得按滅失比例請求減少租金，是前
            揭抵銷應以每個月租金七萬五千元計算之。
  三、證據：提出八十九年七月十二日上午十時二十分言詞辯論筆錄節錄、系爭租約
      、電匯收據、存證信函及回執等件為證。
貳、被告貢培文部分：
  一、聲明：駁回原告之訴及其假執行之聲請，如受不利之判決，願供擔保免為假執
      行。
  二、陳述：
    (一)、系爭房屋自被告己○○承租用以經營餐廳後，一直即是由被告己○○依約在
        該址實際從事經營餐廳並使用系爭房屋，至原告已撤回之被告戊○○原欲與
        被告己○○為合夥人而掛名為城市小吃店餐廳之名義上負責人，後因戊○○
        無法提供所約定之合夥出資是未合夥，且於要求更名後，被告己○○即找姊
        即被告貢培文合夥，並由被告貢培文掛名為負責人，然被告貢培文亦未實際
        參與經營，仍係由被告己○○實際負責經營該餐廳，亦即自系爭租約訂定起
        ，一直是被告己○○在使用系爭房屋，被告己○○並未將其轉租而交予他人
        使用，故原告指被告己○○有轉租之情形與事實完全不符。
    (二)、被告己○○於承租系爭房屋當時，即向原告表明承租系爭房屋乃要作為餐廳
        之營業場所，原告就被告己○○前述承租目的亦為明知，而餐廳要對外營業
        ，須有一定之名稱，是以由原告提供系爭房屋及土地之所有權狀、地籍圖、
        建物測量成果圖等等營業登記所需相關資料以便被告己○○辦理餐廳之營業
        登記，兩造對此亦無異議，是被告己○○以城市小吃店名義在系爭房屋上經
        營餐廳，應為系爭租約允許之範圍，換言之，即應不違反系爭租約之目的及
        被告己○○基於系爭租約而得使用系爭房屋之權利，原告基於系爭租約應無
        對承租人即被告己○○之營業型態加以限制之權利或為其他反對或不同之意
        見，而餐廳掛名負責人，僅係合夥事業對外營業之代表人而已，其實際負責
        城市小吃店餐廳之經營並使用系爭房屋者，仍為系爭房屋之承租人即被告己○○。
    (三)、被告貢培文僅係城市小吃店之掛名負責人，城市小吃店之實際負責人仍係被
        告己○○，而城市小吃店之使用系爭房屋，乃係依被告己○○與原告之承租
        權源而加以使用，蓋系爭租約訂定當時，原告即知被告己○○承租系爭房屋
        係欲經營餐廳，是被告己○○與被告貢培文合夥成立之城市小吃店餐廳依約
        使用系爭房屋，亦無違反租約之情事。
    理      由
甲、程序方面：
    本件原告起訴時係以己○○、戊○○即城市小吃店為被告，請求渠等遷讓返還系
    爭房屋及連帶給付二十七萬元及自八十八年十二月十六日起按月連帶給付十八萬
    元，其中被告「城市小吃店」因屬獨資商號，故將其負責人「戊○○」併列之，
    嗣經本院向台北市政府建設局調閱該商號營利事業登記電腦資料結果，該商號負
    責人已於八十八年十二月二十九日由戊○○變更為貢培文，是原告據以將被告「
    戊○○即城市小吃店」更正為「貢培文即城市小吃店」，因其所訴被告之一始終
    為「城市小吃店」，僅負責人有所異動，並不涉及訴之變更或追加，自無庸經被
    告之同意，被告認其更正「城市小吃店」負責人之姓名屬訴之變更或追加，容有
    誤解，附此敘明。
乙、實體方面：
  一、原告起訴主張其與被告己○○於八十八年四月二十六日簽訂系爭租約，由被告
      己○○以每月九萬元向原告承租系爭房屋，租期自八十八年五月十五日起迄九
      十一年五月十四日止，計三年，租金於每月十五日之前給付，依系爭租約第三
      條約定，被告己○○未經原告同意，不得將系爭房屋全部或一部轉租、出借、
      頂讓或以其他變相方法由他人使用房屋，又依系爭租約第五條約定，如被告己○○違反約定方法使用系爭房屋或積欠租金達兩期以上，經原告催告限期繳納
      ，仍不支付時，不待期限屆滿，原告得終止租約，被告己○○於終止租約或租
      賃期滿不交還系爭房屋，自終止租約或租賃期滿之翌日起，按月支付租金一個
      月之金額予原告違約金。因被告己○○自承租系爭房屋後，即未經原告同意將
      系爭房屋供由被告貢培文經營城市小吃店使用，且自八十八年九月份起，被告
      己○○亦不再給付租金，原告曾於八十八年十月二十七日以存證信函催告被告
      己○○繳納未果，爰於八十八年十一月二十五日以存證信函終止系爭租約，又
      被告己○○未經原告同意，將系爭房屋供與被告貢培文經營之城市小吃店使用
      ，原告亦得終止系爭租約，系爭租約既經終止，被告仍繼續占用系爭房屋，為
      此依民法第四百五十五條、第七百六十七條、第一百八十四條規定請求被告遷
      讓返還系爭房屋，併依系爭租約請求被告連帶給付租金二十七萬元及依系爭租
      約第五條約定及民法第一百八十四條規定請求被告自八十八年十二月十六日起
      至遷讓系爭房屋之日止，按月連帶給付原告一十八萬元等語。
  二、被告己○○則以伊於八十八年四月二十六日經由上慶房屋仲介公司，向原告承
      租系爭房屋，約定就當時現況使用範圍（包括後經拆除之違建部分）共四十六
      坪予以承租，租金依四十六坪計算，伊於訂約之前已一再表明承租系爭房屋為
      供作餐廳使用，惟原告並未告知系爭房屋部分係屬違章建築，詎伊經營餐廳未
      幾，系爭房屋廚房部分即受台北市政府工務局通知屬違建物，早經查報列管，
      並通知所有人依法應拆除，後經執行拆除完畢，致伊受損頗鉅，計有原廚房部
      分裝潢工程之損失四十二萬元及廚房拆除後重新移位之裝潢工程損失三十六萬
      五千八百元。原告既未依債之本旨而為契約之履行，提供合於約定使用收益狀
      態之租賃物予伊，且因其債務不履行致伊受有如上之損害，原告依民法第二百
      二十七條、第四百二十三條規定自應對伊之損害負賠償之責，伊爰於八十八年
      十一月二日以存證信函主張以該項損害賠償與原告之八十八年九、十、十一月
      之租金債權抵銷，況原告與伊曾有口頭約定原告免收系爭房屋八十八年九、十
      、十一月份之三個月房租以抵償伊因系爭房廚房部分遭拆除之損失，伊並未積
      欠原告任何租金，再者，伊已依系爭租約第二條第三款約定給付原告二十七萬
      元作為押租保證金，故土地法第一百條第三款規定及最高法院四十四年台上字
      第五一六號判例所示，縱然伊確實八十八年九、十、十一月三個月房租未付，
      本院亦認原告與伊並未成立前揭免收三個月租金之口頭約定，但伊既有三個月
      之押租金足供原告抵扣，乃原告依法自不得主張伊二期租金未付而終止系爭租
      約；又系爭房屋向由伊在經營城市小吃店餐廳使用，訴外人戊○○原欲為合夥
      人而掛名為城市小吃店餐廳之負責人，嗣因戊○○無法提供所約定之合夥出資
      致未合夥，且於要求更名後，伊即找姊即被告貢培文合夥，並由被告貢培文掛
      名為負責人，然被告貢培文亦未實際參與經營，仍係由伊實際負責經營該餐廳
      ，伊並未將系爭房屋轉租交予他人使用，故原告指被告己○○有轉租之情形與
      事實完全不符，則原告終止系爭租約並無合法之事由，其終止租約之意思表示
      並不生效力，是原告請求伊返還系爭房屋及給付租金，洵無理由等語，資為抗
      辯。被告貢培文則以系爭房屋自被告己○○承租以後，向由被告己○○在系爭
      房屋實際經營城市小吃店餐廳，伊僅因與被告己○○合夥關係而為城市小吃店
      之掛名負責人，未實際參與該餐廳之經營，被告己○○並未將系爭房屋轉租予
      伊使用，況原告亦明知被告己○○承租系爭房屋用以經營餐廳，否則原告不會
      提供系爭房屋及土地之所有權狀、地籍圖、建物測量成果圖等等營業登記所需
      相關資料以便被告己○○辦理餐廳營業登記之用，是被告己○○以城市小吃店
      名義在系爭房屋上經營餐廳，應為系爭租約允許之範圍，原告應無對被告己○○營業型態加以限制之權利或為其他反對或不同之意見，而餐廳掛名負責人，
      僅係合夥事業對外營業之代表人而已，實際負責城市小吃店之經營並使用系爭
      房屋者，仍為被告己○○，換言之，被告己○○與伊合夥成立之城市小吃店，
      依約使用系爭房屋，並無違反租約之情事等語置辯。
  三、查原告與被告己○○於八十八年四月二十六日簽訂系爭租約，由被告己○○以
      每月九萬元向原告承租系爭房屋，租期自八十八年五月十五日起迄九十一年五
      月十四日止，計三年，租金於每月十五日之前給付，被告己○○已給付原告押
      租保證金二十七萬元之事實，有兩造所不爭之租約在卷可稽，應堪信為真實。
  四、至原告主張被告己○○自承租系爭房屋後，迄未給付八十八年九、十、十一月
      份租金，其曾於八十八年十月二十七日以存證信函催告被告己○○繳納未果，
      並於八十八年十一月二十五日以存證信函終止系爭租約之事實，固據其提出存
      證信函二件為證，惟查：
    (一)、系爭租約之出租人為原告丙○○、丁○○、甲○○、乙○○四人，但前揭八
        十八年十月二十七日存證信函卻係原告丁○○以個人名義寄發，並未以原告
        四人名義共同寄發，難認有合法催告被告己○○限期支付租金之效力，則被
        告己○○不於原告丁○○所定期限內支付欠租，原告四人尚不能據以終止租
        約（民法第四百四十條第一項規定參照）。
    (二)、民法第四百四十條第二項前段規定：「租賃物為房屋者，遲付租金之總額，
        非達二個月之租額，不得依前項之規定，終止租約。」，土地法第一百條第
        三款復規定：「承租人積欠租金額，除以擔保金抵償外，非達二個月以上時
        ，出租人不得得收回房屋。」，最高法院四十四年台上字第五一六號判例並
        揭示「土地法第一百條第三款關於擔保金抵償租金之規定，雖僅就未定有期
        限之租賃而設，然在定有期限之租賃，實具有同一之法律理由，自應類推適
        用。」，因土地法為民法之特別法，相關之規定及判例自應優先民法而適用
        。是以原告雖主張被告己○○積欠八十八年九、十、十一月份租金二十七萬
        元未付，惟被告己○○既已交付押租保證金二十七萬元予原告，依上開說明
        ，原告於自前揭押租保證金中抵償被告己○○之欠租後，被告己○○僅積欠
        原告八十八年十二月份之租金九萬元迄未支付，八十九年一、二月份之租金
        均已支付，有原告所不爭之電匯單收據在卷可按，則原告丁○○於八十八年
        十月二十七日以存證信函催告被告己○○支付欠租時，甚或原告於八十九年
        二月八日起訴時以訴狀繕本之送達催告被告己○○於五日內支付欠租時，被
        告己○○均無積欠租金達二個月以上之情事，原告自不得依民法第四百四十
        條規定終止系爭租約；又土地法第一百條第三款為禁止規定，系爭租約第五
        條第一項規定亦不得違反之，應受其拘束，否則無效（民法第七十二條前段
        規定參照），準此，原告亦不得逕依系爭租約第五條第一項規定終止系爭租
        約。
  五、另原告主張被告己○○未經其同意，將系爭房屋供與被告貢培文經營城市小吃
      店使用，其亦得伊系爭租約第三條、第五條第一項約定終止系爭租約之事實，
      則為被告所否認，經查：被告己○○辯稱系爭房屋自伊承租後，向由伊使用並
      實際經營城市小吃店餐廳，戊○○原欲為合夥人而掛名為餐廳之負責人，後因
      戊○○無法提供所約定之合夥出資致未合夥，且於要求更名後，伊即找伊姊即
      被告貢培文合夥，並由被告貢培文掛名為負責人，然被告貢培文並未實際參與
      經營，仍由伊實際負責經營該餐廳之事實，核與被告貢培文所述情節相符，並
      經戊○○到庭陳述稱其原在八十八年六月份與被告己○○合夥經營城市小吃店
      ，擬出資五十萬元認股，嗣因資金不足而未參加，其僅在城市小吃店工作至八
      十八年八月份離職，並未經營城市小吃店，其有請被告己○○將城市小吃店負
      責人更改等語明確（見八十九年五月四日言詞辯論筆錄），應堪採信。是則被
      告己○○承租系爭房屋後，既未將系爭房屋轉租、出借、頂讓予戊○○或被告
      貢培文以經營城市小吃店，亦未以其他變相方法由戊○○或被告貢培文使用系
      爭房屋，系爭租約又未約定被告己○○不得使用系爭房屋供作餐廳營業之用，
      況且原告亦明知被告己○○承租系爭房屋用以經營餐廳，否則不會提供系爭房
      屋及土地之所有權狀、地籍圖、建物測量成果圖等營業登記所需相關資料以便
      被告己○○辦理餐廳營業登記之用，是故被告己○○並無違反約定方法使用系
      爭房屋之情事，原告自不得依系爭租約第三條、第五條第一項約定終止系爭租
      約。
  六、次按出租人應以合於所約定使用、收益之租賃物，交付承租人，並應於租賃關
      係存續中保持其合於約定使用、收益之狀態，民法第四百二十三條定有明文。
      本件被告辯稱原告明知系爭房屋之現況約四十六坪係包括系爭房屋後半段違章
      建築部分，竟仍以該屋現況出租予伊使用之事實，業經證人即上慶房屋仲介公
      司職員廖銀池到庭結證屬實（見八十九年五月四日、八月二十九日言詞辯論筆
      錄），參以系爭房屋權狀面積僅為一百零三點零一平方公尺，折合三十一點一
      六坪，有建物登記謄本在卷可憑，足證原告出租予被告己○○之系爭房屋現況
      包括系爭房屋後半段違章建築部分即被告己○○承租後遭拆除之廚房部分，原
      告固應於租賃關係存續中保持系爭房屋合於約定使用、收益之狀態，惟因被告
      己○○於承租當時亦知悉系爭房屋後半段屬違章建築，此業據證人廖銀池證述
      明確（見八十九年五月四日言詞辯論筆錄），隨時有遭工務建管單位拆除之危
      險，且被告己○○承租當時系爭房屋後半段即廚房部分有一道門牆隔著，是空
      地，亦據證人即系爭房屋廚房部分第一次裝潢工傅子昂到庭結證無誤（見同上
      筆錄），被告己○○仍願意承租並僱工裝潢，而非維持系爭房屋後半段空地原
      狀，則系爭房屋後半段廚房部分雖遭拆除，然被告己○○在此之前僱工裝潢廚
      房部分之工程費用，要難令原告負擔，被告己○○亦不得據該項損害賠償與原
      告之租金債權主張抵銷，而祇能依民法第四百三十五條第一項規定請求原告減
      少租金。
  七、再按租賃關係存續中，租賃物如有修繕之必要，應由出租人負擔者，承租人得
      定相當期限，催告出租人修繕，如出租人於其期限內不為修繕者，承租人得終
      止契約或自行修繕，而請求出租人償還其費用，或於租金中扣除之，民法第四
      百三十條亦著有明文。本件被告己○○主張系爭房屋廚房部分係屬違章建築，
      業經工務建管單位拆除完畢，伊受有廚房拆除後重新移位之裝潢工程損失三十
      六萬五千八百元之事實，固據提出收受工程款契約證明書乙紙為證，並經證人
      即系爭房屋廚房部分第二次裝潢工高安福到庭結證屬實，惟查系爭房屋因遭拆
      除而有修繕之必要，依上開規定，被告己○○必得先「定相當期限催告」原告
      修繕未果，被告己○○始得自行修繕，而請求原告償還其費用或於租金中扣除
      之，惟查被告己○○並未依法循序漸進，即逕行僱工修繕，其所支出之上開修
      繕費用自不能請求原告償還或於租金中扣除之，是被告己○○於八十九年二月
      八日原告起訴時止，仍積欠原告八十八年十二月份租金九萬元未付。
  八、綜上所述，被告己○○既無違法轉租、出借、頂讓或以其他變相方法由他人使
      用系爭房屋，亦無欠租達二個月以上之情事，原告終止系爭租約，自有未合。
      至被告貢培文因與被告己○○有合夥關係而由被告己○○實際經營城市小吃店
      餐廳，被告貢培文僅係掛名負責人，已如前述，原告自無權干涉被告己○○以
      合夥人身分用城市小吃店名義在系爭房屋經營餐廳，亦不得以被告己○○未經
      其同意將系爭房屋轉租予被告城市小吃店而主張終止系爭租約，訴請被告遷讓
      返還系爭房屋及連帶給付租金與損害金。
  九、從而，原告依系爭租約請求被告己○○給付租金九萬元，為有理由，逾此範圍
      之請求（即依民法第四百五十五條、第七百六十七條規定請求被告遷讓返還系
      爭房屋，併依系爭租約第五條約定及民法第一百八十四條規定請求被告連帶給
      付一十八萬元及自八十八年十二月十六日起至遷讓系爭房屋之日止，按月連帶
      給付原告一十八萬元），為無理由，應予駁回。因本案事證已臻明確，兩造其
      餘主張陳述及所提之證據，均與本件判決結果無涉，毋庸再予審酌，併此敘明
      。
丙、假執行之宣告：
    本件所命被告己○○給付租金九萬元部分係因「建築物定期租賃關係所生之爭執
    而涉訟」所為之判決，依民事訴訟法第三百八十九條第一項第三款、第四百二十
    七條第二項第一款規定，本院應依職權宣告假執行；而被告己○○就此部分陳明
    願供擔保，聲請免為假執行，經核無不合，爰酌定相當之擔保金額如主文第四項
    所示宣告之。至於原告其餘假執行之聲請，因訴之駁回而失所依據，不予准許。
丁、結論：原告之訴為一部有理由，一部無理由，依民事訴訟法第七十九條但書、第
    八十五條第一項前段、第三百八十九條第一項第三款、第三百九十二條，判決如
    主文。
中      華      民      國    八十九    年      九      月    二十九    日
                                  民事第四庭法      官  張競文
右為正本係照原本作成
如對本判決上訴，須於判決送達後廿日內向本院提出上訴狀
中      華      民      國    八十九    年      十      月      二      日
                                            法院書記官  楊翠明


司法院資訊處製作；財團法人民間司法改革基金會備份。
